臺灣高等法院高雄分院民事判決　　　　　94年度上易字第18號
上　訴　人　乙○○
被上訴　人　高雄市政府
法定代理人　甲○○
訴訟代理人　李佳玲律師
複代理　人　陳忠勝律師
上列當事人間請求拆屋還地等事件，上訴人對於民國93年12月17
日臺灣高雄地方法院93年度重訴字第535 號第一審判決提起上訴
，本院於民國94年3 月1 日言詞辯論終結，判決如下：
    主  文
上訴駁回。
第二審訴訟費用由上訴人負擔。
    事實及理由
一、被上訴人之法定代理人原為謝長廷，嗣變更為甲○○，並經
    聲明承受訴訟，核與法律規定相符，應予准許，先予說明。
二、被上訴人起訴主張：坐落高雄市三民區○○○段三小段第36
    26號土地（下稱系爭土地）為伊所有，詎上訴人無合法權源
    ，竟自民國82年間起，在系爭土地上建有如附圖所示Ａ部分
    面積79.45 平方公尺之房屋 (下稱系爭房房）使用迄今，侵
    害伊之所有權，且受有相當租金之利益，並致伊受有損害。
    爰依民法第767 條及第179 條規定，聲明求為判命上訴人應
    將系爭房屋拆除後交還系爭土地，並給付自92年7 月1 日起
    至93年6 月30日止，以公告現值5 ％計算之相當租金之利益
    合計新台幣（下同）9 萬9313元及自起訴狀繕本送達翌日起
    算之法定遲延利息，再自93年7 月1 日起至交還土地之日止
    ，按月給付8607元。並於本院聲明：(一)上訴駁回。(二)第二審
    訴訟費用由上訴人負擔。
三、上訴人則以：伊雖對無權占用系爭土地之事實不爭執，且願
    交還土地，但被上訴人主張相當租金之利益係以公告現值年
    息5 ％計算，依該地係位於巷底，且非面臨馬路之使用現狀
    ，顯屬過高，應予核減為年息3 ％等語，資為抗辯。經原審
    為其全部敗訴判決後，提起上訴，並於本院聲明：(一)原判決
    命上訴人應給付之金額超過5 萬9588元本息及自93年7 月1
    日起至交還土地之日止，按月給付之金額超過5164元部分均
    廢棄。(二)右廢棄部分，被上訴人在第一審之訴駁回。(三)第一
    、二審訴訟費用由被上訴人負擔（就原判決所命拆屋還地及
    未逾上開金額部分，則未據聲明不服）。
四、被上訴人主張系爭土地為其所有而遭上訴人所有系房屋無權
     占有使用等情，業據提出土地登記謄本為證，而被上訴人就
    上訴人自87年5 月8 日起92年6 月30日止，因其所有之系爭
    房屋占用系爭土地所受相當租金之利益，業經另案訴請返還
    勝訴確定，並於該案經會同兩造及地政機關履勘現場測量後
    ，製有如附圖所示之複丈成果圖，此亦經原審依職權調取該
    院92年度訴字第1741號及本院93年度上易字第58號給付土地
    使用補償金案全卷查證明確，且為上訴人所不爭執，則被上
    訴人主張之事實，可堪認為真實。
五、按無法律上原因而受利益，致他人受損害者，應返還其利益
    ，民法第179 條前段定有明文。又無權占有他人土地，可能
    獲得相當於租金之利益，為社會通常之觀念，亦有最高法院
    61年台上字第1659號判例意旨可供參酌。本件上訴人既無權
    占用如附圖所示Ａ部分面積79.45 平方公尺之土地，而受有
    益於租金之利益，並致被上訴人受有損害，則被上訴人請求
    其返還所受利益，自屬有據，應予准許。
六、次按城市地方房屋之租金，以不超過土地及其建築物申報總
    價年息百分之十為限，租用基地建築房屋亦準用之；而公有
    土地，以各該宗土地之公告地價為申報地價，免予申報，土
    地法第97條第1 項、第105 條及平均地權條例施行細則第21
    條前段分別定有明文。又基地租金之數額，除以基地申報地
    價為基礎外，尚須斟酌基地之位置，工商業繁榮之程度，承
    租人利用基地之經濟價值及所受利益等項，並與鄰地租金相
    比較，以為決定，並非必達申報總地價年息百分之十最高額
    ，亦有最高法院68年度台上字第3071號判例意旨可供參酌。
    經查，系爭土地係被上訴人所有公有土地，應以公告地價為
    申報地價，而系爭土地自86年7 月1 日起至92年12月31日止
    ，各年度之申報地價均為每平方公尺2 萬4000元，而自93年
    年1 月1 日迄今，其申報地價則為每平方公尺2 萬6000元，
    有地價謄本在卷可稽，上訴人雖主張其所占用之部分為裏地
    ，僅有約60公分之通道可通往中華二路，其經濟價值不高，
    被上訴人請求以年息5 ％計算，顯屬過高，應以3 ％較為適
    當等語，然上訴人雖僅占用該筆土地之後段，然其所受利益
    仍係使用該地段之價值，此項價值之核估，除以所占用之面
    積及地形為衡量外，自尚應將該筆土地之位置及周遭環境等
    因素併為斟酌，而系爭土地係位於中華二路及九如二路之交
    叉路口附近，整塊土地面對中華二路，以當地工商業繁榮之
    經濟狀況及商業機能而言，其受有交通及日常生活機能便利
    之利益，自應一併考量，況上訴人就至系爭房屋自87年5 月
    8 日起92年6 月30日止所受之利益，經被上訴人請求後，均
    經法院以5 ％計算准其請求，有本院93年度上易字第58號民
    事判決在卷可稽，本院經審酌上開情狀，認上訴人所受相當
    租金之利益，以依申報地價年息5 ％計算，應屬適當。
七、至上訴人雖主張另筆面向中華二路之同段3622號土地（面積
    190 平方公尺），其民間租金額每月僅為1 萬元，經折算結
    果亦約3 ％，然此民間一般租賃租金之約定，或有其個案之
    考量，與上訴人占有使用之利益，並非完全一致，仍難採為
    其有利之論據，故上訴人主張以3 ％計算，尚難採信。又依
    此5 ％之比例計算結果，上訴人自92年7 月1 日起至92年12
    月31日止所受之利益為4 萬7670元（計算式：24000 X 79.4
    5 X5％X1/2＝47670）； 自93年1 月1 日起至93年7 月31日
    止所受之利益為5 萬1643元（計算式：26000 X79.45 X 5％
    X1/2＝51643）， 合計為9 萬9313元（計算式：47670 ＋
    51643 ＝99313）。 另自93年7 月1 日起至交還土地之日止
    ，按月受有之利益則為8067元（計算式：26000 X79.45 X 5
    ％X1/12 ＝8607）。
七、綜上所述，本件上訴人所受相當租金之利益，應以每年申報
    地價之年息5 ％為適當，上訴人主張之年息3 ％，尚不足採
    。從而，被上訴人依不當得利之法律關係，請求上訴人給付
    9 萬9313元及自起訴狀本送達翌日即93年1 月6 日起，至清
    償日止，按年息5 ％計算之遲延利息，並自93年7 月1 日起
    至交還土地之日止，按月給付8067元，即屬有據，應予准許
    。原審基此判命上訴人如數給付，並無違誤。上訴意旨指摘
    原判決此部分不當，求予廢棄改判，為無理由，應予駁回。
八、據上論結：本件上訴為無理由，依民事訴訟法第449 條第1
    項、第78條，判決如主文。
中　　華　　民　　國　　94　　年　　3 　　月　　8 　　日
                        民事第一庭
                            審判長法官  黃金石
                            法      官  林健彥
                            法      官  林紀元
以上正本證明與原本無異。
不得上訴。
中　　華　　民　　國　　94　　年　　3 　　月　　8 　　日
                            書  記  官  林明威
